【裁判字號】    92,台上,2711
【裁判日期】    921218
【裁判案由】    國家賠償
【裁判全文】
最高法院民事判決                              九十二年度台上字第二七一一號
    上  訴  人  甲○○
    訴訟代理人  許進德律師
    上  訴  人  台北市政府環境保護局
    法定代理人  乙○○
    訴訟代理人  盧國勳律師
右當事人間請求國家賠償事件，兩造對於中華民國九十一年四月十六日台灣高等法院
第二審判決（八十九年度重上國字第一一號），各自提起上訴，本院判決如左：
    主  文
原判決除假執行部分外廢棄，發回台灣高等法院。
    理  由
本件被上訴人之法定代理人已由丙○○更換為乙○○，茲經乙○○聲明承受訴訟，合
先敘明。
上訴人甲○○主張：對造上訴人台北市政府環境保護局（下稱環保局）所屬垃圾車司
機丁○○，於民國八十五年十一月五日晚上八時許駕駛車號戊○｜一四七垃圾車，沿
台北市○○路東往西方向行駛，行經該路四十六號前之對面車道時，適伊騎乘己○○
｜○一三號輕型機車在其向右前方行駛，詎丁○○超車時，竟疏未注意保持適當之安
全間隔，致垃圾車右側不慎擦撞伊身體左側背部上方，伊因而人車倒地，受有左下額
裂傷、腦部輕微水腫、左臂麻痺癱瘓之一肢機能毀敗之重傷害。伊受傷後，除已支付
醫藥費新台幣（下同）十六萬八千九百二十六元，尚須支付醫療費用一百萬元，並受
有減少勞動能力損害六百六十七萬六千七百三十三元及精神慰撫金六百萬元，共一千
三百六十七萬六千七百三十三元等情，爰依國家賠償法第二條第二項、民法第一百九
十三條第一項、第一百九十五條第一項，求為命環保局給付八百一十二萬八千三百三
十九元及自八十八年六月八日起至清償日，按年息百分之五計算利息之判決（甲○○
之請求，超過上開金額部分，經第一審判決其敗訴，未據其聲明不服）。
上訴人環保局則以：丁○○於上揭時地駕駛垃圾車行經該處，見甲○○倒地停車救人
，係本件事故之救助者，非肇事者。又甲○○係身體左側受傷，機車亦左側受損，應
係甲○○騎乘機車失控左傾，左倒後重擊摩擦地面所致，與丁○○無關。又丁○○駕
駛垃圾車清運垃圾之行為，並非行使公權力，甲○○自不得依國家賠償法規定請求伊
賠償。又因身體健康被侵害而喪失勞動能力所受之損害，其賠償金額應就被害人受侵
害前之身體健康狀態、教育程度、專門技能、社會經驗等酌定之，不能以一時一地之
工作收入為準。甲○○於本事故發生時尚就學中，又未成年，其勞動年數始期不應自
事故發生時起算。另慰撫金亦屬過高等語，資為抗辯。
原審將第一審所為命環保局給付超過六百十二萬六千八百一十元本息部分之判決廢棄
，改判駁回甲○○該部分之訴，並駁回環保局之其餘上訴及甲○○之上訴，無非以：
丁○○係環保局所屬之垃圾車司機，於八十五年十一月五日晚上八時許駕駛車號戊○
｜一四七號垃圾車，沿台北市○○區○○路由東往西行駛，在該路四十六號前，原應
注意汽車在超車時，應保持適當之間隔或行至安全之距離方得駛入原行路線，且依當
時並無不能注意之情事，竟疏未注意，因而撞及同向騎乘車號己○○｜０一三號輕型
機車之甲○○，甲○○因而受有左下額裂傷、腦部輕微水腫、左臂麻痺癱瘓之一肢機
能毀敗之重傷害之事實，經現場目擊證人庚○○於丁○○被訴過失傷害刑事案件證述
明確，復有交通事故輕微毀損案件分析研判表、道路交通事故調查報告表、交通事故
現場談話紀錄表、道路交通事故補充資料表、台北市立辛○醫院驗傷診斷書、壬○綜
合醫院診斷證明書附刑事卷可證。又丁○○因本件車禍涉業務過失致重傷犯行，經原
法院刑事庭判處有期徒刑六月確定在案。證人庚○○於刑事案件中證稱：「我從癸○
○巷口出來等車，我看到垃圾車速度很快，原是被害人（即甲○○）在前騎車，垃圾
車在後同向行駛，後來垃圾車超車並轉彎後，我發現被害人倒地在人行道上，垃圾車
司機就下車救人，其車上另二人也下車幫忙，下來處理送醫。」、「當天我要出門，
在等車，我站在子○號巷口（按應係丑○巷之筆誤），我騎機車在巷口等候，我看到
機車原騎前面，在我右前方對向之車道，垃圾車是在後面，我先看到機車才看到垃圾
車過來，在接近轉彎時掃到機車，垃圾車想要超越機車，垃圾車一轉，機車就倒在人
行道上，但機車為左倒或右倒我不清楚。」、「司機先下來後二位隨車人員才下來，
他下車後到垃圾車尾部查看，另二位隨車人員亦下來到後面來看，有攔計程車，我想
他們已有處理，我離開現場，約十幾分鐘後才又回來，垃圾車已移開至前方轉彎處之
鐵工廠門口停放。」、「我在巷口等車約四、五分鐘左右，我確定是被害人，我雖沒
有看到他的臉，他當天穿運動外套，像是寅○商職之服裝，且就時間、地點，被害人
為小女孩，應是本件車禍沒錯。」，依刑事案卷附之肇事現場圖及第一審法院現場履
勘結果，案發現場係接近道路轉彎處，庚○○指稱目擊位置（即丑○巷口）有水銀燈
，丑○巷口與肇事地點目測約四十公尺，垃圾車右邊之突起物（例如把手、車邊稜角
）高度與甲○○騎機車時背部之高度相若，且據台北市辛○醫院函稱：「甲○○正面
驅幹有擦傷，但手臂並無明顯外傷」，有該院八十八年一月十六日忠醫歷字第八八０
００二五四００號函可憑，依甲○○左臂並無擦傷（傷在左背部上方），但左臂卻麻
痺癱瘓之傷勢看來，其傷勢應非機車倒地時之撞擊所造成，而係其左背上方處被自後
方而來之鈍物撞擊所致。衡諸車輛於右彎時如果速度過快，離心力會使駕駛人很難控
制與左右兩邊車輛之距離，而本件車禍發生於接近轉彎處，足證甲○○之傷勢係因右
轉彎之垃圾車未減速且未與甲○○之機車保持安全間隔，致垃圾車之右邊突起之鈍物
擦撞甲○○左背上方所致，證人庚○○證稱見「垃圾車速度很快，右彎後，機車就倒
在人行道上」等語，與本件案情相符；且庚○○證稱看到「傷者（即機車騎士）是小
女孩，穿運動服」等語，此於夜間八時有水銀燈照明、距肇事地點四十公尺之情形下
，顯然可以清楚辨識，應無誤認之可能，是庚○○所述無論是肇事車之車型、傷者之
特徵、肇事之時間、地點、肇事之過程，均與本件車禍相符，其所看見之車禍顯即為
本件車禍。又庚○○指稱「肇事者有攔計程車將傷者送醫」，且「車禍後垃圾車先停
在機車前方，後停在鐵工廠前方」，此與丁○○於刑事案件中坦承「有攔計程車將甲
○○送醫」及垃圾車確「停在鐵工廠前方」之點相符，足證庚○○當時看見撞擊甲○
○者，應即為丁○○駕駛之垃圾車。按汽車在超車時，應保持適當之間隔，道路交通
安全規則第一百零一條第五款定有明文。丁○○為環保局所屬垃圾車司機，為從事駕
駛業務之人，其於駕車時自應注意上述道路交通安全規定，且依當時情況，並查無不
能注意之情事，詎其竟疏未注意，致肇事故，其有違上開規定甚明。且本件車禍經送
台北市車輛行車事故鑑定委員會鑑定結果亦認：一丁○○駕駛戊○｜一四七號自大貨
車：涉嫌超車未保持安全間隔。二甲○○駕駛己○○｜０一三號輕機車：尚未發現違
規情形」，有該會九十一年一月十五日北鑑審字第九０六０三六七六００號鑑定意見
書在卷可按。是丁○○就本件車禍之發生顯有過失，且其過失行為與甲○○之受傷間
具有相當因果關係。丁○○係環保局所僱用之司機，依法令執行垃圾清運之工作，環
保局所提供之清運垃圾之服務，係以增進社區環境衛生之公共利益，以達成國家維護
環境衛生之任務，為行使公權力行為之單純統治行政行為，丁○○之駕車行為則為清
運垃圾所必需之行為，屬執行職務上之行為，自為依法令從事於公務之人員。地○○
曾向環保局請求國家賠償，經環保局拒絕在案，有賠償請求書及環保局八十七年九月
二十八日北市環秘字第八七二三六四五五００號函可證，甲○○依國家賠償法第二條
第二項之規定，請求環保局應負國家賠償責任，即屬有據。茲就甲○○請求之金額審
酌如下：(一)醫療費用部分：甲○○主張受傷後，共支付醫藥費十六萬八千九百二十六
元，有診斷證明書及醫療費用收據為證，其中財團法人卯○綜合醫院六千二百七十八
元，台北市立辛○醫院一萬八千八百零五元，國立台灣大學醫學院附設醫院（下稱台
大醫院）三千二百八十八元，辰○紀念醫院九萬零三百八十五元，共計十一萬八千七
百癸○○元為醫療上之必要費用；膳食費一千零四十元、一千零四十元，共二千零八
十元部分，係甲○○身體受不法之侵害，住院治療，於住院期間所支付之膳食費用，
屬增加生活上之需要，亦應准許。至辰○紀念醫院一千二百八十元、壬○綜合醫院一
千八百元、巳○診所二萬五千一百二十元部分，未記載醫療項目，且看診日期距甲○
○受傷日期已久，甲○○又未舉證證明係因本件車禍所支出之費用；午○中醫診所一
萬七千一百元部分，未經提出醫師處方，難認係醫療上必要之支出，均不應准許。另
開具診斷證明書支付費用六十元、一百五十元、三百元、一百元、九百一十元，共一
千五百二十元部分，非係因侵權行為所生財產上之損害，不得請求賠償，不應准許。
其餘一千二百七十元部分，無證據證明有此支出，該部分請求，尚難准許。至甲○○
主張日後尚須支出之醫療費用及復健費用一百萬元，並未提出任何證據，以資證明，
此部分請求，亦難准許。計甲○○得請求之醫療費用為十二萬八百三十六元。(二)減少
勞動能力損害部分：甲○○因本件車禍致左側臂神經叢完全性損傷、肩活動０度至七
十五度，肘無法伸直，肘屈曲功能有百分之八十，腕、手仍無功能，若依勞保傷殘給
付標準表應介於第八二項一上肢功能喪失及第八三項二大關節喪失之間等情，有財團
法人辰○紀念醫院高雄分院八十九年四月十八日辰○院高字第０九九一號函在卷足
憑。依勞工保險條例第五十三條附表所定殘廢給付標準及喪失勞動能力表，屬殘廢第
六級及第七級間，給付標準五百四十日至四百四十日間，以中間值計為四百九十日，
與屬殘廢第三等級，終身不能從事工作者，給付標準八百四十日相較，喪失勞動能力
為百分之子○．三三。甲○○為未○○年十二月十七日出生，八十五年十一月五日受
傷，受傷時為專科學生，八十七年畢業，同年九月二十九日至申○人壽保險股份有限
公司（下稱申○人壽）任職業務員，為甲○○所自承，並有申○人壽人身保險業務員
登錄證及賠償請求書可稽，參照勞動基準法第五十四條第一項第一款之規定，自八十
七年九月二十九日起算至六十歲即一二五年十二月十六日強制退休為止，其工作期間
尚有三十八年三月十九日，此期間甲○○受傷而減少勞動能力之損失，自得依民法第
一百九十三條第一項之規定請求賠償。甲○○為申○人壽之業務員，八十九年、九十
年間亦分別在酉○電機行、戌○通訊行兼職，八十七年十月、十一月、十二月、八十
八年一月，每月薪資所得依序為二萬三千四百七十一元、一萬二千五百九十六元、三
萬三千九百十一元、六萬一千六百七十四元；八十九年、九十年間之年所得依序為四
十三萬二千二百四十一元、四十五萬五千二百零九元，有業務津貼表、扣繳憑單可證
，其平均每月薪資為三萬六千三百九十六元，甲○○請求以三萬二千九百十三元計，
核無不合。爰以每月收入三萬二千九百十三元為計算依據，按甲○○喪失勞動能力比
例百分之子○．三三計算，每年所受之損失為二十三萬零三百七十八元，則甲○○自
八十七年九月二十九日起至六十歲尚可工作三十八年三月十九日即三十八點三年，依
霍夫曼式計算法扣除中間利息後，其所受之損失為五百萬五千九百七十四元，甲○○
此部分之請求，應予准許，超過此部分之請求，不應准許。(三)精神慰撫金部分：甲○
○未○○年十二月十七日生，現年亥○○歲，正值花樣年華，因本件車禍造成左手幾
無功能，除生活上不便外，更將終身面對及忍受身體及心理上之痛苦，本院斟酌甲○
○受傷之狀況、身分地位、經濟狀況，及環保局為政府機關等一切情事，認甲○○請
求非財產上之損害以一百萬元為適當，逾此部分之請求，即不應准許。從而甲○○請
求環保局給付六百一十二萬六千八百一十元，及自八十九年六月二十九日起至清償日
止，按年息百分之五計算之利息，為有理由，應予准許。逾此請求為無理由，應予駁
回等詞，為其判斷之基礎。
惟查環保局一再抗辯：觀諸甲○○所騎乘之己○○｜０一三號機車照片，兩側把手末
端間距寬於騎乘者雙肩，左右後照鏡間距又較把手間距為大，倘果真係丁○○未減速
且過度貼近甲○○，致垃圾車右邊車體必定先碰撞機車後照鏡或把手，致機車向右倒
，方符常理，斷無垃圾車後方突出物直接撞擊余女左背上方之可能，更遑論垃圾車右
後方實際上根本無任何可能撞及余女之突起物；另根據刑事案卷地院卷附台北巿辛○
醫院急診病歷所示，甲○○體傷部位遍及左下顎撕裂傷、左臂、左手肘、左大小腿外
側擦傷，且所騎乘之機車左側留有擦地痕及牌照左下角向外翹起，應是機車左傾甲○
○左倒著地，重擊並摩擦地面，造成左半身軀上下肢外側多處擦傷等情，因而聲請將
甲○○急診病歷相關資料送至法務部法醫研究所鑑定造成甲○○左臂神經叢受創原因
係由大面積撞擊，抑或被面積較小之鈍物由左後方撞擊背部所造成，若輕型機車向左
跌倒，是否可能造成該傷害（一審重國字一五號卷六五頁、原審卷七六至七八、一四
０頁），核與騎乘機車之甲○○是否為環保局之司機丁○○所駕駛之垃圾車撞及、丁
○○有無過失，及環保局應否負國家賠償責任之認定，所關頗切，自不得恝置不論，
原審未遑說明其取捨意見，自屬判決不備理由。次查得心證之理由應記明於判決，為
民事訴訟法第二百二十二條第二項所明定，故法院依自由心證判斷事實之真偽時，所
斟酌調查之結果，其內容如何，與應證事實之關係如何？以及取捨之原因如何，如未
記明於判決，即屬同法第四百六十九條第六款所謂判決不備理由。原審既認甲○○因
本件車禍致左側臂神經叢完全性損傷、肩活動○度至七十五度，肘無法伸直，肘屈曲
功能有百分之八十，腕、手仍無功能，依勞保傷殘給付標準表應介於第八二項一上肢
功能喪失及第八三項二大關節喪失之間，依勞工保險條例第五十三條附表所定殘廢給
付標準及喪失勞動能力表，屬殘廢第六級及第七級間，給付標準五百四十日至四百四
十日間，以中間值計為四百九十日，屬殘廢第三等級。惟依卷附各殘廢等級喪失或減
少勞動能力比率表顯示：殘廢等級七級，其喪失勞動能力程度為六九點二一％，殘廢
等級六級，喪失勞動能力程度為七六點九０（見一審重國字一五號卷一二七頁）。環
保局亦具狀陳稱：甲○○關於運動神經障害，應適用八十九項一上肢三大關節中，有
二大關節遺存顯著運動障害，屬殘廢第八級，喪失勞動能力程度百分之六一點五二（
一審重國一五號卷一二七頁、原審卷三八、五七、一六七頁），原審認定甲○○喪失
勞動能力百分之子○點三三之依據何在？未為敘明，同屬理由不備。又查因身體、健
康被侵害而喪失勞動能力所受之損害，其賠償金額應就被害人受侵害前之身體健康狀
況、教育程度、專門技能、社會經驗等方面酌定之，不能以一時一地之工作收入為準
。本件車禍發生在八十五年十一月五日，當時甲○○為專科學生，八十七年畢業，同
年九月二十九日進入申○人壽任職業務員，為原審認定之事實。而依申○人壽出具之
業務津貼表記載：八十七年十月至八十八年一月之薪資依序為二萬三千四百七十一元
、一萬二千五百九十六元、三萬三千九百一十一元、六萬一千六百七十四元（見一審
重國字八號卷五二至五五頁），其名目記載為第一保單年度業務津貼，八十九年及九
十年一月至十二月之薪資總額依序為二十七萬二千二百四十一元、二十七萬五千二百
元（原審卷八三、一四八頁）。又甲○○酉○電機行八十九年一月至八十九年十二月
之兼職薪資總額為十六萬元，另在戌○通訊行九十年五月至同年十二月兼職之薪資所
得為十八萬元，但酉○電機行負責人天○○為甲○○之父，環保局否認酉○電機行、
戌○通訊行出具之扣繳憑單為真正（原審卷八八、一四０頁），原審未命甲○○證明
真正，已嫌疏略。且甲○○於喪失勞動能力達「百分之五十八點三三」，其八十九年
、九十年之月平均薪資竟仍高達三萬六千三百九十六元，高於甲○○於八十七年九月
十六日賠償請求書自承：時下應屆大專畢業生一般起薪為二萬二千元（見一審重國字
八號卷五九頁）達一萬三千餘元，準此而言，能否以甲○○之八十九年、九十年平均
薪資計算其減少勞動能力損失之標準，即非無疑。末查甲○○在申○人壽之薪資似非
固定，原審就甲○○究竟係正式職員？抑或僅係兼職？薪資究係固定？抑或係按件計
酬（依招攬之保險件數計算其保險傭金）？我國近來與甲○○相同教育程度、社會經
驗之人力薪資為若干？未遑予以查明，遽以每月三萬二千九百十三元計算其勞動能力
損失，資為判斷之依據，亦嫌速斷。兩造上訴論旨，各自指摘原判決關於其敗訴部分
為不當，求予廢棄，均為有理由。
據上論結，本件兩造上訴均有理由。依民事訴訟法第四百七十七條第一項、第四百七
十八條第二項，判決如主文。
中      華      民      國    九十二    年     十二     月     十八     日
                              最高法院民事第六庭
                                  審判長法官 吳  正  一
                                        法官 劉  福  來
                                        法官 黃  義  豐
                                        法官 顏  南  全
                                        法官 沈  方  維
      右正本證明與原本無異
                                               書  記  官
中      華      民      國    九十三    年      一      月      九      日
                                                                        Ｌ


司法院資訊處製作；財團法人民間司法改革基金會備份。
